臺灣高等法院刑事裁定
111年度毒抗字第597號
抗  告  人
即  被  告  卓婕儒



上列抗告人即被告因違反毒品危害防制條例案件，不服臺灣新北
地方法院111年度毒聲字第551號，中華民國111年5月13日裁定（
聲請案號：臺灣新北地方檢察署111年度毒偵字第2214、2215號
、111年度聲觀字第443號），提起抗告，本院裁定如下：
    主  文
抗告駁回。
    理  由
一、原裁定意旨略以：
(一)聲請意旨略以：抗告人即被告甲○○（下稱被告）(1)基於施
    用第一級毒品海洛因之犯意，於民國110年8月4日23時許，
    在桃園市中壢區某處，以針筒注射方式，施用第一級毒品海
    洛因1次，嗣於同年月5日1時許，在桃園市中壢區大勇三街
    、大勇四街口為警查獲，扣得如附表編號1「扣案物」欄所
    示之物，復經警採集其尿液送驗後，呈嗎啡、可待因陽性反
    應；(2)基於施用第一級毒品海洛因、第二級毒品甲基安非
    他命之犯意，於110年9月3日20時許，在新北市○○區○○路0段
    000巷00弄00號5樓居所內，以針筒注射方式，施用第一級毒
    品海洛因1次，另於同日22時許，在上址居所內，以燃燒玻
    璃球吸食煙霧方式，施用第二級毒品甲基安非他命1次，嗣
    於同年月4日16時30分許，為警在桃園市○○區○○路0000號前
    查獲，經其同意搜索後，扣得如附表編號2「扣案物」欄所
    示之物，復經警採集其尿液送驗後，呈安非他命、甲基安非
    他命、嗎啡、可待因陽性反應。上揭事實業據被告坦承不諱
    ，並有「採尿文件」、「驗尿報告」、「毒品成分鑑定書」
    欄所示文件附卷可稽，被告犯嫌堪以認定，是被告前已曾強
    制戒治及緩起訴，嗣經臺灣臺北地方檢察署（下稱臺北地檢
    署）檢察官撤銷緩起訴處分（原裁定誤載為緩起處分），足
    見其素行欠佳，遵守法律意識薄弱，難認其符合進行戒癮治
    療要件。爰依毒品危害防制條例第20條第3項、第1項及觀察
    勒戒處分執行條例第3條第1項規定，聲請裁定將被告送勒戒
    處所觀察、勒戒等語。
(二)按毒品危害防制條例第20條第1項規定：「犯第10條之罪者
    ，檢察官應聲請法院裁定，或少年法院（地方法院少年法庭
    ）應先裁定，令被告或少年入勒戒處所觀察、勒戒，其期間
    不得逾2月」。另109年1月15日修正公布、同年7月15日施行
    之同條第3項規定：「犯第10條之罪於觀察、勒戒或強制戒
    治執行完畢釋放後，3年後再犯第10條之罪者，適用本條前2
    項之規定」。上開所謂「3年後再犯」，只要本次再犯（不
    論修正施行前、後）距最近1次觀察、勒戒或強制戒治執行
    完畢釋放，已逾3年者，即該當之，不因其間有無犯第10條
    之罪經起訴、判刑或執行而受影響，此經最高法院刑事大法
    庭於109年11月18日以109年度台上大字第3826號裁定闡釋在
    案。
(三)經查：
  1.被告就上揭2次施用第一級毒品海洛因、第二級毒品甲基安
    非他命犯行於警詢及偵查中均坦承不諱，且被告分別於如附
    表「採尿時間」、「採尿地點」欄所示時間、地點採尿，並
    親自封瓶捺印後送驗，經以酵素免疫分析法檢驗及氣相層析
    質譜儀法確認檢驗結果，呈附表「檢驗結果」欄所示毒品反
    應，有如附表「採尿文件」、「驗尿報告」欄所示文件在卷
    可稽，並有如附表所示扣案物可資佐證，可信為真實。　　
  2.被告前於85年至87年間因施用毒品案件，經臺灣士林地方法
    院（下稱士林地院）裁定送觀察、勒戒後，認有繼續施用毒
    品傾向，復經士林地院裁定令入戒治處所施以強制戒治，於
    90年4月27日停止戒治出所，所餘戒治期間，付保護管束，
    於90年11月20日因保護管束期滿而執行完畢，由士林地院以
    89年度少調尋字第15號裁定不付審理確定等節，有完整矯正
    簡表、士林地院89年度少調尋字第15號裁定等存卷可查，從
    而，被告係於前次強制戒治執行完畢釋放後，3年後再犯毒
    品危害防制條例第10條之罪，是檢察官聲請裁定令被告入勒
    戒處所觀察、勒戒，核無不合，應予准許，依毒品危害防制
    條例第20條第3項、第1項，觀察勒戒處分執行條例第3條第1
    項，裁定被告應送勒戒處所觀察、勒戒等語。
二、抗告意旨略以：家中經濟及照顧家中老小皆由被告打臨時工
    以維持收入（勉強維持），因家中老者已高齡87歲，每星期
    需洗腎，有老年痴呆症，領有中度殘障手冊，必須有人照料
    ，被告無法上全職工作，也求助過社會局找社工照顧，但都
    被趕走，被告不知如何是好，為此提起抗告，請求緩起訴附
    命戒癮治療云云。
三、按「犯第10條之罪者，檢察官應聲請法院裁定，或少年法院
    （地方法院少年法庭）應先裁定，令被告或少年入勒戒處所
    觀察、勒戒，其期間不得逾2月」、「觀察、勒戒後，檢察
    官或少年法院（地方法院少年法庭）依據勒戒處所之陳報，
    認受觀察、勒戒人無繼續施用毒品傾向者，應即釋放，並為
    不起訴之處分或不付審理之裁定；認受觀察、勒戒人有繼續
    施用毒品傾向者，檢察官應聲請法院裁定或由少年法院（地
    方法院少年法庭）裁定令入戒治處所強制戒治，其期間為6
    個月以上，至無繼續強制戒治之必要為止。但最長不得逾1
    年」、「依前項規定為觀察、勒戒或強制戒治執行完畢釋放
    後，3年後再犯第10條之罪者，適用前2項之規定」，毒品危
    害防制條例第20條第1項、第2項、第3項分別定有明文。再
    「第20條第1項及第23條第2項之程序，於檢察官先依刑事訴
    訟法第253條之1第1項、第253條之2第1項第4款至第6款或第
    8款規定，為附條件之緩起訴處分時，或於少年法院（地方
    法院少年法庭）認以依少年事件處理法程序處理為適當時，
    不適用之」、「刑事訴訟法第253條之2第1項第6款規定之緩
    起訴處分，其適用戒癮治療之種類、實施對象、內容、方式
    、執行醫療機構或其他機構與其他相關事項之辦法及完成戒
    癮治療之認定標準，由行政院定之」，復為毒品危害防制條
    例第24條第1項、第4項所明定。是以毒品戒癮治療，係政府
    有效減少原有施用毒品人口，預防施用毒品者為籌措購毒費
    用所衍生之刑事犯罪，以透過醫療行為之方式，停止對毒品
    之渴求與依賴，以及減少為購買及施用毒品而造成社會治安
    危害，並重建施用毒品者重返健康社會之能力所制訂之制度
    ，且由法務部基於防制毒品危害之刑事政策與毒品危害防制
    條例第24條鑑於對於若干施用毒品者若僅施以徒刑不足以斷
    絕毒癮之規範本旨，乃令檢察機關與衛生福利部合作，由檢
    察官審酌個案情形，援引毒品危害防制條例第24條，改以緩
    起訴處分方式轉介毒品施用者前往醫療院所治療。又檢察官
    就個案是否依刑事訴訟法第253條之1第1項、第253條之2第1
    項第4款至第6款或第8款規定，先對被告為附命完成戒癮治
    療之緩起訴處分，自有衡酌判斷之裁量權限，且此裁量權限
    之行使，亦應受比例原則之限制。況毒品危害防制條例所規
    定之觀察、勒戒處分，其立法意旨在幫助施用毒品者戒除毒
    癮，該處分之性質非為懲戒行為人，而係為消滅行為人再次
    施用毒品之危險性，目的在戒除行為人施用毒品之身癮及心
    癮，兼具教化與治療之目的，可謂刑罰之補充制度，從而毒
    品危害防制條例本身所規定之觀察、勒戒及強制戒治等保安
    處分，雖兼具自由刑之性質，卻有刑罰不可替代之教化治療
    作用，且觀察、勒戒既屬用以矯治、預防行為人反社會性格
    ，而具社會保安功能之保安處分，當無因行為人主觀之個人
    或家庭因素而免予執行之理。　
四、本院之判斷
(一)被告前因施用第二級毒品案件，經士林地院裁定送勒戒處所
    觀察、勒戒後，因有繼續施用毒品傾向，由士林地院裁定令
    入戒治處所施以強制戒治，嗣再經士林地院裁定停止戒治，
    所餘戒治期間，付保護管束，被告於90年4月27日因停止處
    分執行出監，嗣因保護管束期滿未經撤銷而執行完畢（保護
    管束期滿日期為90年11月20日），由士林地院少年法庭以89
    年度少調尋字第15號裁定不付審理確定，此後被告所涉各該
    施用毒品犯行，固經起訴、判刑或執行，然均未再受觀察、
    勒戒或強制戒治處分等情，有士林地院少年法庭89年度少調
    尋字第15號裁定及本院被告前案紀錄表等存卷可考。足認被
    告於本案所涉施用第一級毒品海洛因、第二級毒品甲基安非
    他命犯行，距其最近1次施用毒品經依法強制戒治執行完畢
    釋放時間已逾3年，屬毒品危害防制條例第20條第3項所定情
    形，先予敘明。
(二)被告於警詢、偵查均坦承於如附表「施用時間、地點、方式
    及所施用毒品」欄所示施用毒品犯行（見毒偵字第6107號卷
    第11至18、115至119、135至137、227至229頁、毒偵字第70
    01號卷第15至20、99至100、141至143頁），參諸被告於如
    附表「採尿時間、地點」欄所示時、地所採集尿液經警送台
    灣檢驗科技股份有限公司檢驗後，結果分別呈如附表「檢驗
    結果」欄所示反應，有如附表「採尿文件」、「驗尿報告」
    欄所示文件附卷可徵，且有自願受搜索同意書、桃園市政府
    警察局保安警察大隊搜索、扣押筆錄、扣押物品目錄表、刑
    案現場照片、受搜索同意書、桃園市政府警察局八德分局搜
    索、扣押筆錄、扣押物品目錄表（見毒偵字第6107號卷第41
    、45至53、61頁、毒偵字第7001號卷第31、33至37、51至53
    、125、129頁）及如附表「毒品成分鑑定書」欄所示文件附
    卷可考，復有如附表「扣案物」欄所示之物可證。據上，堪
    認被告確於如附表「施用時間、地點、方式及所施用毒品」
    欄所示時、地，以該欄所示方式施用該欄所示毒品犯行，應
    可認定。
(三)被告前因施用第一級、第二級毒品案件，經臺北地檢署檢察
    官以100年度毒偵字第1192號為附命完成戒癮治療之緩起訴
    處分，緩起訴期間為2年，再經臺灣高等檢察署（下稱高檢
    署）檢察長於100年6月30日以100年度上職議字第8570號駁
    回再議確定（緩起訴期間為自100年6月30日起至102年6月29
    日止），該緩起訴處分嗣經臺北地檢署檢察官以100年度撤
    緩字第263號依職權撤銷緩起訴處分，被告不服聲請再議，
    經高檢署檢察長以100年度上聲議字第9028號駁回再議確定
    後，由臺北地檢署檢察官以101年度撤緩毒偵字第5號等案件
    提起公訴，嗣經臺灣臺北地方法院以102年度審訴緝字第6號
    判決判處罪刑確定等情，有臺北地檢署檢察官100年度毒偵
    字第1192號緩起訴處分書、高檢署100年度上職議字第8570
    號處分書、臺北地檢署檢察官100年度撤緩字第263號撤銷緩
    起訴處分書、高檢署100年度上聲議字第9028號處分書、臺
    北地檢署檢察官101年度毒偵字第699、847號、101年度撤緩
    毒偵字第5號起訴書及本院被告前案紀錄表等附卷可考，徵
    諸檢察官已於聲請書內載稱「被告前已曾強制戒治及於緩起
    訴，嗣經臺灣臺北地方檢察署檢察官撤銷緩起訴處分，足見
    其素行欠佳，遵守法律之意識薄弱，難認其符合進行戒癮治
    療之要件」等語【見聲請書第2頁（毒聲字卷第6頁）】綦詳
    ，則檢察官於斟酌被告個案情形及卷內事證後，認為不宜依
    刑事訴訟法第253條之1第1項、第253條之2第1項第4款至第6
    款或第8款對被告為附命完成戒癮治療之緩起訴處分，而允
    宜向法院聲請裁定被告入勒戒處所觀察、勒戒，以達戒癮治
    療目的，此屬檢察官行使裁量權範疇，且此裁量並無違反比
    例原則，亦無明顯裁量怠惰或恣意濫用裁量之情事，法院自
    無自由斟酌以其他方式替代之權。況現行法律係採行「觀察
    、勒戒」與「緩起訴戒癮治療」雙軌模式，而非「緩起訴戒
    癮治療」先行之制度，是原審依檢察官聲請，裁定被告應送
    勒戒處所觀察、勒戒，於法並無不合。
(四)抗告意旨所陳被告個人工作、家庭情況，主張其有不得受觀
    察、勒戒處分之原因等節，均非法院裁定要否令被告入勒戒
    處所觀察、勒戒所應審酌之事由，自難以被告此部分主觀之
    個人或家庭因素而執為免予執行觀察、勒戒之理由。
五、綜上，原審依上開卷證資料，認被告施用第一級、第二級毒
    品犯行明確，依檢察官聲請，裁定被告送勒戒處所觀察、勒
    戒，核屬有據，被告執前詞提起抗告，請求緩起訴附命戒癮
    治療云云，為無理由，應予駁回。
據上論斷，應依刑事訴訟法第412條，裁定如主文。
中　　華　　民　　國　　111 　年　　7 　　月　　19　　日
                  刑事第十八庭  審判長法　官  何俏美
                                      法　官  葉乃瑋
                                      法　官  黃紹紘
以上正本證明與原本無異。
不得再抗告。
                                      書記官  顏淑華
中　　華　　民　　國　　111 　年　　7 　　月　　22　　日

附表
編號 施用時間、地點、方式及所施用毒品 扣案物 尿液編號 採尿時間、地點 採尿文件 驗尿報告 檢驗結果 毒品成分鑑定書 1【 即聲請書一 、㈠ 】 於110年8月4日23時許，在桃園市中壢區某處，以針筒注射方式施用第一級毒品海洛因1次。 第一級毒品海洛因1包（驗餘淨重0.2875公克 ）、針筒1支 110偵-0672 於110年8月5日2時20分許 ，在桃園市政府警察局保安警察大隊 桃園市政府警察局保安警察大隊真實姓名與尿液、毒品編號對照表（見毒偵字第6107號卷第59頁） 台灣檢驗科技股份有限公司濫用藥物實驗室-台北110年8月27日濫用藥物檢驗報告（見毒偵字第6107號卷第145頁 ） 嗎啡 、可待因陽性反應 臺北榮民總醫院110年9月15日北榮毒鑑字第C0000000號毒品成分鑑定書（ 見毒偵字第6107號卷第155頁） 2【 即聲請書一 、㈡ 】 於110年9月3日20時許，在新北市○○區○○路0段000巷00弄00號5樓居所內，以針筒注射方式施用第一級毒品海洛因1次，另於同日22時許，在上開居所，以燃燒玻璃球吸食煙霧方式施用第二級毒品甲基安非他命1次。 第一級毒品海洛因2包（驗餘淨重共0.2585公克）、第二級毒品甲基安非他命1包(驗餘淨重0.1488公克)、吸食器1組、針筒1支 K-0000000 於110年9月4日17時20分許 ，在桃園市政府警察局八德分局四維派出所 桃園市政府警察局八德分局真實姓名與尿液、毒品編號對照表（見毒偵字第7001號卷第41頁） 台灣檢驗科技股份有限公司濫用藥物實驗室-台北110年9月15日濫用藥物檢驗報告（見毒偵字第7001號卷第111、135頁） 嗎啡 、可待因 、安非他命及甲基安非他命陽性反應 臺北榮民總醫院110年10月5日北榮毒鑑字第C0000000號毒品成分鑑定書（ 見毒偵字第7001號卷第115頁）